---
title: "Analisis del transito de bicicletas públicas en CABA"
author: "Ezequiel"
date: "23/12/2021"
output: html_document
---
Se utilizaran las siguientes librerías: 
```{r}
library(tidyverse)
library(ggplot2)
library(dplyr)
library(lubridate)
library(viridis)

library(ellipse)
library(RColorBrewer)

library(corrplot)
 
```
Lectura de los datasets:
```{r}
#datos de EcoBici
df <- read_csv("trips_2021.csv")

#datos https://www.visualcrossing.com/ relacionados a condiciones climáticas. 

clima_primera_parte <- read_csv("temp_1ene-1jun.csv")
clima_segunda_parte <- read_csv("temp_2jun-3dic.csv")
clima <- rbind(clima_primera_parte,clima_segunda_parte)

summary(df)
summary(clima)
```
###Limpieza de los datos###

creamos la columna "recorrido_minutos".
```{r}
df <- mutate(df, recorrido_minutos = round(df$duracion_recorrido /60,2))
```

Veamos los cuartiles y un boxplot para entender mejor la distribución de los recorridos. 
```{r}
summary(df$recorrido_minutos)
boxplot(df$recorrido_minutos, ylim = c(0,83))
quantile(df$recorrido_minutos, 0.99)
```

Teniendo en cuenta que se permiten viajes de hasta 60 minutos (luego se aplican pequeñas multas) y el 99% de los datos se adecúan bien a esta norma, vamos a quedarnos con los viajes que son menores a 76 minutos, de forma en que no trabajemos con viajes que no representen las normas de EcoBici y dejemos cierto rango para los viajes que se excedieron del tiempo máximo.  

```{r}
df <-filter(df, recorrido_minutos <= 76.07)
summary(df$recorrido_minutos)
summary(df)
```

Buscamos valores vacíos en el dataset: 
```{r}
apply(is.na(df),2,sum)
```
No hay ninguna observacion vacía en df. 

Otra forma de ver la distribución para los minutos de recorrido:
```{r}

barplot(prop.table(table(df$recorrido_minutos)), xlab= "minutos de recorrido", ylab= "Proporción respecto al total", main = "Distribución para los minutos de recorrido")
```

```{r}
summary(df)
```
#Análisis de los Datos# 

Hagamos una comparación según temporadas de la demanda. Contemos la cantidad de viajes hechos según temporada:
```{r}
#cargamos la fecha correspondiente a cada cambio de estación.
    inv <- as.Date("2021-06-21", format = "%Y-%m-%d") 
    prim <- as.Date("2021-09-22",  format = "%Y-%m-%d") 
    ver <- as.Date("2021-12-21",  format = "%Y-%m-%d") 
    oto <- as.Date("2021-03-20",  format = "%Y-%m-%d")
    
#según la fecha en la que ocurre el viaje, clasificamos a este según su estación.    
df <- df %>% 
  mutate(temporada = case_when( 
                                 as.Date(df$fecha_origen_recorrido,  format = "%Y-%m-%d") >= inv & as.Date(df$fecha_origen_recorrido,  format = "%Y-%m-%d") < prim ~ "invierno",
                                 as.Date(df$fecha_origen_recorrido,  format = "%Y-%m-%d") >= prim & as.Date(df$fecha_origen_recorrido,  format = "%Y-%m-%d")< ver ~ "primavera", 
                                 as.Date(df$fecha_origen_recorrido,  format = "%Y-%m-%d") >= oto & as.Date(df$fecha_origen_recorrido,  format = "%Y-%m-%d") < inv ~ "otoño",
                                 as.Date(df$fecha_origen_recorrido,  format = "%Y-%m-%d")>= ver | as.Date(df$fecha_origen_recorrido,  format = "%Y-%m-%d") < oto ~ "verano"))
 df[570820,]

viajes_por_temporada = df %>%
group_by(temporada) %>%
summarise(cantidad= n())

ordenEstacionario <- c("verano", "otoño", "invierno", "primavera") 
  
viajes_por_temporada <- viajes_por_temporada[match(ordenEstacionario, viajes_por_temporada$temporada), ]

#Esta función es completamente secundaria, la utilizamos para anular la notación científica en la sesión de R.
options(scipen = 100)


ggplot(data = viajes_por_temporada, aes(x=factor(temporada, levels = temporada), y=cantidad)) +
       geom_bar(stat="identity", position = "dodge", color = "steelblue", fill = "steelblue") +
       geom_text(aes(label = cantidad), vjust = -0.2, size = 5, position = position_dodge(0.9)) +
       ylim(0, 800000) +
       labs(title = "Cantidad de viajes en bicicletas EcoBici por temporada",
            subtitle = "datos del 1 de enero al 3 de diciembre de 2021",
            caption = "fuente de datos:https://data.buenosaires.gob.ar") +
            xlab("estaciones") + 
            ylab("cantidad") + 
       theme(plot.title = element_text(hjust = 0.5, size = 14),    
             plot.subtitle = element_text(hjust = 0.5),            
             plot.caption = element_text(hjust = 0, face = "italic")
  )

```
Se puede ver que la estación con mayor cantidad de viajes registrados es el verano, a pesar de que los datos apenas llegan al 3 de diciembre. Para las demás estaciones la demanda es muy similar. 

Veamos ahora cómo es la cantidad de viajes registrada según el día de semana: 

```{r}
#creamos la columna "dia", que registra el dia de la semana en la que ocurrió el viaje: 
df <- df %>% mutate(dia = weekdays(as.Date(df$fecha_origen_recorrido)))

ordenSemana <- c("lunes", "martes", "miércoles", "jueves", "viernes", "sábado", "domingo")
#agrupamos por dia y por estación:
semanales_verano = subset(df, df$temporada == "verano")
semanales_verano = semanales_verano %>%
group_by(dia) %>%
summarise(cantidad= n()) %>%
mutate(estacion = "verano")  
#ordenamos:
semanales_verano = semanales_verano[match(ordenSemana, semanales_verano$dia), ]

semanales_otoño = subset(df, df$temporada == "otoño")
semanales_otoño = semanales_otoño %>%
group_by(dia) %>%
summarise(cantidad= n()) %>% 
mutate(estacion = "otoño")  
#ordenamos:
semanales_otoño = semanales_otoño[match(ordenSemana, semanales_otoño$dia), ]

semanales_invierno = subset(df, df$temporada == "invierno")
semanales_invierno = semanales_invierno %>%
group_by(dia) %>%
summarise(cantidad= n()) %>% 
mutate(estacion = "invierno")    
#ordeno:
semanales_invierno = semanales_invierno[match(ordenSemana, semanales_invierno$dia), ]

semanales_primavera = subset(df, df$temporada == "primavera")
semanales_primavera = semanales_primavera  %>%
group_by(dia) %>%
summarise(cantidad= n()) %>% 
mutate(estacion = "primavera")    
#ordeno:
semanales_primavera = semanales_primavera[match(ordenSemana, semanales_primavera$dia), ]

cantidades_por_estacion <- rbind(semanales_verano, semanales_otoño, semanales_invierno, semanales_primavera)

#hago el gragico: 

ggplot(cantidades_por_estacion, aes(x = factor(dia, levels = ordenSemana), y = cantidad, group =factor(estacion))) +
  geom_line(size = 1, color = "gray") +
  # Plot target city data with colors
  geom_line(data = cantidades_por_estacion, 
            aes(x = dia, y = cantidad, group = estacion, color = factor(estacion)),
            size = 2) + 
  labs(title = "Variación semanal de la cantidad de viajes registrados según estación",
       subtitle = "datos del 1 de enero al 3 de diciembre de 2021",
       caption = "fuente de datos: https://data.buenosaires.gob.ar",
       color = "estación") + 
  xlab("día de la semana") + ylab("cantidad") +
  theme(
    plot.title = element_text(hjust = 0.5, size = 14),    # Center title position and size
    plot.subtitle = element_text(hjust = 0.5),            # Center subtitle
    plot.caption = element_text(hjust = 0, face = "italic")# move caption to the left
    ) 


```
Se encuentra un gran descenso en los fines de semana, fenómeno que se puede atribuir que en estos días hay menos tránsito relacionado a la actividad laboral y además no hay viajes gratuitos. El verano no solo se mantiene mas alto respecto a las demás estaciones, sino que también es mas "resistente" a la baja en la cantidad de viajes registrados que se da para las demás estaciones durante los fines de semana.

Veamos cómo es la variación de la cantidad de viajes registrados según la hora del día: 
```{r}
#primero creamos la columna que tiene la hora en la que ocurrió el viaje:
df <- df %>% mutate(hora_origen = as.POSIXlt(df$fecha_origen_recorrido)$hour) 

ordenDia <- c(6,7,8,9,10,11,12,13,14,15,16,17,18,19,20,21,22,23,0,1,2,3,4,5)
#agrupamos por dia y por estacion:
diarias_verano = subset(df, df$temporada == "verano")
diarias_verano = diarias_verano %>%
group_by(hora_origen) %>%
summarise(cantidad= n()) %>%
mutate(estacion = "verano")  
#ordenamos:
diarias_verano = diarias_verano[match(ordenDia, diarias_verano$hora_origen), ]

diarias_otoño = subset(df, df$temporada == "otoño")
diarias_otoño = diarias_otoño %>%
group_by(hora_origen) %>%
summarise(cantidad= n()) %>%
mutate(estacion = "otoño")  
#ordenamos:
diarias_otoño = diarias_otoño[match(ordenDia, diarias_otoño$hora_origen), ]

diarias_invierno = subset(df, df$temporada == "invierno")
diarias_invierno = diarias_invierno %>%
group_by(hora_origen) %>%
summarise(cantidad= n()) %>%
mutate(estacion = "invierno")  
#ordenamos:
diarias_invierno = diarias_invierno[match(ordenDia, diarias_invierno$hora_origen), ]

diarias_primavera = subset(df, df$temporada == "primavera")
diarias_primavera = diarias_primavera %>%
group_by(hora_origen) %>%
summarise(cantidad= n()) %>%
mutate(estacion = "primavera")  
#ordenamos:
diarias_primavera = diarias_primavera[match(ordenDia, diarias_primavera$hora_origen), ]

cantidades_por_hora <- rbind(diarias_verano, diarias_otoño, diarias_invierno, diarias_primavera)

#Luego el grágico: 

ggplot(cantidades_por_hora, aes(x = factor(hora_origen, levels = ordenDia), y = cantidad, group =factor(estacion))) +
  geom_line(data = cantidades_por_hora, 
            aes(x = factor(hora_origen, levels = ordenDia), y = cantidad, group = estacion, color = factor(estacion)),
            size = 2) + 
  labs(title = "Variación los viajes registrados de bicicletas EcoBici según estación",
       subtitle = "datos del 1 de enero al 3 de diciembre de 2021",
       caption = "fuente de datos: https://data.buenosaires.gob.ar",
       color = "estación") + 
  xlab("hora del día") + ylab("cantidad") +
  theme(
    plot.title = element_text(hjust = 0.5, size = 14),    
    plot.subtitle = element_text(hjust = 0.5),            
    plot.caption = element_text(hjust = 0, face = "italic")
    ) 





```
Se encuentra un comportamiento similar para las distintas temporadas, con la salvedad de que el otoño, el invierno y la primavera tienen su pico cerca de las 17 y el verano lo tiene "retrasado" a las 18. Otra particularidad es que la primavera registra una menor cantidad de viajes que el invierno entre las 10 y las 18, a pesar de que se dieron mas viajes en la primera que en la segunda. 

Continuemos analizando las condiciones climáticas:
```{r}
#agrupo el df por fecha:
df <- df %>% mutate(dia_origen_recorrido = as.Date(fecha_origen_recorrido))
df_por_fecha <- df %>% group_by(dia_origen_recorrido) %>%
  summarise(cantVIajes = n()) 

#juntamos este subset con las condiciones climáticas:
names(df_por_fecha)[names(df_por_fecha) == 'dia_origen_recorrido'] <- 'datetime'
df_por_fecha <- merge(x=df_por_fecha,y=clima,by="datetime",all.x=TRUE)

#traducimos la columna "conditions" y además hacemos mas compacta la cantidad de categorias, al clasificar según lluvia, despejado o nublado/parcialmente nublado.
df_por_fecha <- df_por_fecha %>% 
  mutate(conditions = 
           case_when(conditions == "Partially cloudy" ~ "nublado o parcialmente nublado",
                     conditions == "Clear" ~ "despejado",
                     conditions == "Rain, Partially cloudy" ~ "lluvia", 
                     conditions == "Rain, Overcast" ~"lluvia",
                     conditions == "Overcast" ~ "nublado o parcialmente nublado",
                     conditions == "Rain" ~ "lluvia"))
```


```{r}
boxplot(df_por_fecha$cantVIajes ~ df_por_fecha$conditions , col=rgb(0.3,0.5,0.4,0.6) , y.lim = c(0,max(df_por_fecha$conditions)),ylab="cantidad de viajes",
        xlab="condiciones climáticas", main="Variación en la cantidad de viajes según condiciones climáticas")
```
Se ve que la cantidad de viajes es mayor con el clima despejado y baja cuando este empeora.

Analisemos la relación entre la temperatura y la cantidad de viajes:

```{r}

ggplot(df_por_fecha, aes(x= temp, y=cantVIajes, color= conditions)) + 
    geom_point(size=1) + 
  xlab("temperatura") + ylab("cantidad de viajes") + 
   labs(title = "relación entre la temperatura y la cantidad de viajes registrados",
       subtitle = "datos del 1 de enero al 3 de diciembre de 2021",
       caption = "fuente de datos:
https://data.buenosaires.gob.ar",
      color = "condiciones climáticas") + 
  xlab("temperatura") + ylab("cantidad de viajes") +
  theme(
    plot.title = element_text(hjust = 0.5, size = 14),    # Center title position and size
    plot.subtitle = element_text(hjust = 0.5),            # Center subtitle
    plot.caption = element_text(hjust = 0, face = "italic")# move caption to the left
    ) 

cor(df_por_fecha$temp, df_por_fecha$cantVIajes)
```
Se observa una nube donde se contempla la concentración en la cantidad para las 3 condiciones climaticas. La relación entre la temperatura y la cantidad de viajes es moderada.

Veamos como se da esta relación para la humedad:
```{r}
ggplot(df_por_fecha, aes(x= humidity, y=cantVIajes, color= conditions)) + 
    geom_point(size=1) + 
  xlab("temperatura") + ylab("cantidad de viajes") + 
   labs(title = "Relación entre la humedad y la cantidad de viajes registrados",
       subtitle = "datos del 1 de enero al 3 de diciembre de 2021",
       caption = "fuente de datos:
https://data.buenosaires.gob.ar",
      color = "condiciones climáticas") + 
  xlab("humedad") + ylab("cantidad de viajes") +
  theme(
    plot.title = element_text(hjust = 0.5, size = 14),    
    plot.subtitle = element_text(hjust = 0.5),            
    plot.caption = element_text(hjust = 0, face = "italic")
    ) 

```
No se encuentra relación entre la cantidad de viajes registrados y la humedad.

Veamos como se da esta relación para la velocidad del viento:
```{r}
ggplot(df_por_fecha, aes(x= windspeed, y=cantVIajes, color= conditions)) + 
    geom_point(size=1) + 
  xlab("temperatura") + ylab("cantidad de viajes") + 
   labs(title = "Relación entre la velocidad del viento y la cantidad de viajes registrados",
       subtitle = "datos del 1 de enero al 3 de diciembre de 2021",
       caption = "fuente de datos:
https://data.buenosaires.gob.ar",
      color = "condiciones climáticas") + 
  xlab("humedad") + ylab("cantidad de viajes") +
  theme(
    plot.title = element_text(hjust = 0.5, size = 12),    
    plot.subtitle = element_text(hjust = 0.5),            
    plot.caption = element_text(hjust = 0, face = "italic")
    ) 

```
No se encuentra relación entre la velocidad del viento y la cantidad de viajes.



###Conclusiones:

- el otoño, la primavera y el invierno tuvieron un marcado descenso de la demanda los fines de semana, mientras que el verano mostró un descenso menos abrupto en estos días. 

- los usuarios prefieren condiciones climáticas mas favorables, como pueden ser los días despejados o templados.

- hay cierta relación entre las temperaturas altas y la cantidad registrada de viajes, pero esta es moderada. 

- no se encontró una relación entre la velocidad del viento o la humedad y la cantidad de viajes.

- las actividades de mantenimiento de las bicicletas deberían hacerse a la noche, debido al bajo uso que estas tienen a estas horas. Remover algunas bicicletas a la noche no debería causar problema a los usuarios.

```{r}


df_por_fecha_climaticas <- df_por_fecha %>% select( cantVIajes, tempmax, tempmin, temp,humidity, windspeed)
mat_cor <-cor(df_por_fecha_climaticas)

corrplot(mat_cor)

#habría que cambiarle los nombres a esto
```


Análisis de las estaciones

```{r}
df_por_estacion_origen <- df %>% 
  group_by(nombre_estacion_origen) %>% 
  select(long_estacion_origen, lat_estacion_origen) %>%
  summarise(cantVIajes = n())

df_por_estacion_origen   %>% 
  arrange(cantVIajes)
#La estación "Balboa Definitivo" sólo registra un viaje. No hay otra estación que se llame "Balboa", por lo cual descarto que sea algún registro que se haya querido hacer por separado de otra estación. La elimino 

df_por_estacion_origen <-df_por_estacion_origen %>%
  filter(nombre_estacion_origen != "Balboa Definitivo")

df_por_estacion_destino<- df %>% 
  group_by(nombre_estacion_destino) %>% 
  select(long_estacion_destino, lat_estacion_destino) %>%
  summarise(cantVIajes = n())

df_por_estacion_destino   %>% 
  arrange(cantVIajes)

#borro Balboa Definitivo y planeada

df_por_estacion_destino <-df_por_estacion_destino %>%
  filter(nombre_estacion_destino != "Balboa Definitivo" & nombre_estacion_destino != "006 - planeada")

#junto la cantidad de viajes para ambas columnas: 
df_por_estacion_destino <- df_por_estacion_destino %>% arrange(nombre_estacion_destino)
df_por_estacion_origen <- df_por_estacion_origen %>% arrange(nombre_estacion_origen)




```

